【裁判字號】    89,上訴,1733
【裁判日期】    900418
【裁判案由】    偽造有價證券等
【裁判全文】
臺灣高等法院高雄分院刑事判決                  八十九年度上訴字第一七三三號
    上  訴  人
    即  被  告  子○○
    指定辯護人  本院公設辯護人  李    佩   娟
右上訴人因偽造有價証券等案件，不服台灣屏東地方法院八十八年度自字第一三號中
華民國八十九年十一月三日第一審判決（移送併辦案號：台灣高雄地方法院檢察署八
十九年度偵字第一一五七九號、台灣屏東地方法院檢察署八十八年度偵字第二七四六
號、八十八年度偵字第三九三七號），提起上訴，本院判決如左：
    主  文
原判決撤銷。
子○○連續意圖供行使之用，而偽造有價證券，處有期徒刑伍年。偽造之「己○○○
」簽名一枚及偽造如附表所示之本票沒收之（背書部分不沒收）。
    事  實
一、子○○原係屏東縣東港鎮中信證券股份有限公司東港分公司（以下簡稱中信公司
    ）之營業員，八十七年六月下旬轉至台證證券股份有限公司東港分公司（以下簡
    稱台證公司）任職營業課長，為從事業務之人，竟基於概括之犯意，為下列行為
    ：
    （一）於民國八十七年五月二十日，其鄰居壬○○在中信公司公司櫃台交付新台
          幣（下同）一百五十萬元委託其辦理開戶以購買台積電股票一萬股，詎蔡
          坤衡竟意圖為自己不法之所有，未替壬○○辦理開戶及購買股票，而將其
          業務上所持有之壬○○交付代購股票之一百五十萬元侵占入己，花用殆盡
          ，嗣子○○於於同年六月下旬轉至台證證券股份有限公司東港分公司任職
          ，子○○為掩飾侵占犯行，乃為壬○○在台證公司辦理開戶取得空白證券
          存摺，於同年九月間在屏東市將空白存摺交予林文勝（檢察官另偵辦中）
          以電腦打字之方式變造交易紀錄，並偽造台證公司交割明細表一紙後，向
          壬○○佯稱其股票已轉入台證公司之存摺，並將變造之空白證券存摺及偽
          造之交割明細表，交付壬○○據以行使，嗣壬○○向中信及台證二家證券
          公司查詢後始知上情，足以生損害於壬○○。
    （二）子○○又基於上開意圖不法所有及偽造私文書之概括犯意，於八十七年五
          月十九日，受己○○○之夫戊○○委託，以己○○○名義代申購中信公司
          所募集之中信龍基金一百萬元，戊○○乃如數交付上開金額及己○○○身
          份證影本，及交付其妻「莊春娥」名義之方型印章一顆申購，詎子○○於
          代己○○○申購後，於八十七年八月二十日，未經己○○○及戊○○同意
          ，竟持該印章填具受益權單位買回申請書，將己○○○所購買之一百萬元
          基金全數售出，而將該款項侵占入己；復於八十七年八月二十日在高雄區
          中小企業銀行東港分行，偽造己○○○之簽名，及盜用「莊春娥」印章，
          書立年籍等身分証資料，以該「莊春娥」為印鑑，申請開設帳戶，交付該
          文書予高雄區中小企業銀行東港分行以行使之，完成開戶手續，足以生損
          害於己○○○。
    （三）子○○於八十七年間於台證公司任職期間，於未經取得其客戶丙○○、施
          坤耀、丁○○、庚○○、辛○○等人同意，擅自盜用丙○○等人先前交付
          之印章，基於意圖為自己不法所有之概括犯意，意圖供行使之用，於如附
          表所示本票所載之日期，在台証公司東港分行營業大廳、東港台灣企銀營
          業廳、高雄中小企銀林園分行、台証公司東港分行營業大廳、台証公司東
          港分行營業大廳分別以丙○○等五人為發票人，偽造如附表所示，每張面
          額三百萬元之本票，子○○並於其上背書後，持以向癸○○佯稱丙○○等
          人欲借現金週轉，致癸○○不知有詐，陷於錯誤，而分別借予如票面金額
          所示之金錢，並以電匯方式匯入丙○○等人之帳戶，子○○再承上開偽造
          私文書之概括犯意，連續盜用丙○○等人前所交付之存摺、印章，偽造洪
          志宗等人之取款憑條，提領後供己週轉使用，足以生損害於丙○○等人；
          子○○並承上開意圖不法所有之概括犯意，於同年四月間，利用其持有莊
          坤輝存摺、印章之機會，將丁○○名下之日月光股票二張擅自賣出，得款
          約十二萬元，侵占入己。
二、案經己○○○向台灣屏東地方法院提起自訴及台灣屏東地方法院檢察署、台灣高
    雄地方法院檢察署檢察官移送併案審理。
    理  由
一、訊據上訴人即被告子○○對於右揭「（一）（三）」事實直承不諱，惟否認事實
     欄「（二）」及詐欺犯行。
二、經查：
（一）右開事實欄「（一）」之部分，業據被告子○○於台灣屏東地方法院審理及本
      院調查時供承不諱，核與被害人壬○○指述情節相符，復有被害人壬○○提出
      之台證公司證券存摺及偽造之交割明細表影本附卷可資佐證，事證明確，其因
      業務上持有他人之款項，變易持有為所有，復變造交易紀錄，及偽造台證公司
      交割明細表之私文書以行使，犯行洵堪認定。
（二）被告子○○，否認有右開事實欄「（二）」之行為，辯稱係應自訴人己○○○
      之要求回贖，並經協議後同意轉借予民間生息云云，惟查右開事實業據自訴人
      及其夫輔佐人戊○○指述綦詳（於本院調查時並均稱印章係戊○○交付被告，
      與被告自承各情相符），且被告亦供稱自訴人亦不知該款借予何人等情，則自
      訴人既不知借款與何人，又未取得任何借款予他人之憑據如本票、借據等，此
      與交易習慣不符，是被告所辯顯違常情而不足採信，此外復有自訴人提出之受
      益權單位申購書、買回申請書及高雄區中小企業銀行活期性存款明細分戶帳影
      本附卷足憑，其於八十七年八月二十日在高雄區中小企業銀行東港分行，偽造
      己○○○之簽名，及盜用「莊春娥」印章，書立年籍等身分証資料，申請開設
      帳戶，以該「莊春娥」方型章為印鑑，業據被告於九十年四月三日本院調查時
      直承不諱，且有該高雄區中小企業銀行東港分行九十年三月二十六日九十高銀
      東港字第０五三號函附以己○○○簽名及蓋用「莊春娥」印章並約定以「莊春
      娥」為印鑑之申請書及印鑑卡在卷可按，被告辯以係受戊○○之委託而為之，
      為自訴人及其輔佐人戊○○所否認，經核上揭各文件之印章，均相同，（見原
      審卷第三至五頁及本院卷內）。被告辯以此部分自訴人帳戶之密碼只有自訴人
      知之，係自訴人告知被告，且有付利息予自訴人云云，不惟為自訴人及輔佐人
      所否認，且本件其初係自訴人之輔佐人委由被告辦理，所有資料，並未還自訴
      人或其輔佐人，密碼當然只有被告知之，所辯自不足取，事證明確，被告偽造
      受益權單位買回申請書、偽造開戶資料、偽造開戶資料及侵占犯行洵堪認定。
（三）另訊據被告子○○，對上開事實欄「（三）」之部分，除否認稱偽造辛○○之
      本票外，餘皆不否認，而證人辛○○雖於台灣屏東地方法院審理時結證稱：「
      本票三百萬元是我開的，印章是我作股票的章，我同意他借錢」等語，惟查辛○○已於八十七年十二月三十日於屏東縣調查站訊問時供稱：「此張三百萬元
      本票係子○○偽造的，上面筆跡及簽名、蓋章都非我簽蓋」等語，並以此為由
      向台灣屏東地方法院潮州簡易庭提起確認本票債權不存在之訴，此分別有調查
      筆錄及台灣屏東地方法院潮州簡易庭八十八年潮簡字第四九九號確認本票債權
      不存在案之言詞辯論筆錄附卷可佐，是證人辛○○於台灣屏東地方法院之陳述
      顯係迴護被告之詞，不足採信，其他部分並經被害人丙○○、乙○○、丁○○
      、庚○○等人於調查中及乙○○、丁○○於台灣屏東地方法院審理中證述在卷
      ，復於本院調查時陳述綦詳，癸○○於本院調查時復証述被告係於各該票載之
      日期在台証公司東港分行營業大廳、東港台灣企銀營業廳、高雄中小企銀林園
      分行、台証公司東港分行營業大廳、台証公司東港分行營業大廳簽發各該本票
      及背書，持以向之調借現款，其乃將款項匯入洪某等人之帳戶，並提出如附表
      所示之本票五張為証，且為被告直承無異，事證明確，被告此部分犯行亦堪認
      定。
三、核被告對於事實欄「（一）（二）」部分，係分別犯有刑法第三百三十六條第二
    項之業務侵占罪、第二百十六條行使第二百十條之行使偽造私文書罪、行使變造
    私文書罪。事實欄「（三）」偽造丙○○、乙○○、丁○○、庚○○、辛○○本
    票，持以向癸○○詐借現款部分，係犯刑法第二百零一條第一項意圖供行使之用
    而偽造有價證券罪、第三百三十九條第一項之詐欺取財罪。擅將丁○○之日月光
    股票變賣，得款侵占入已，係犯刑法第三百三十六條第二項之業務侵占罪。被告
    分別所為多數業務侵占行為、多數行使偽造私文書行為、多數偽造有價證券行為
    、多次詐欺行為，均時間緊接，各所犯罪名相同，顯係出於概括之犯意為之，均
    為連續犯，各依刑法第五十六條之規定以一罪論，並均加重其刑。被告盜用印章
    之行為分係偽造私文書、偽造有價證券行為之一部，偽（變）造私文書之行為係
    行使偽（變）造私文書之低度行為，為行使之高度行為所吸收，行使偽造有價證
    券之低度行為被偽造有價證券之高度行為所吸收，均不另論罪。被告所犯上開連
    續行使偽造私文書、行使變造私文書、連續業務侵占、連續偽造有價證券及連續
    詐欺罪間，均有方法結果之牽連關係，應從一重之連續偽造有價證券罪處斷。又
    上開事實欄「（一）（三）」之事實雖未據自訴，然與自訴部分有裁判上一罪之
    關係，經檢察官移送併辦，自應由本院併予審理。
四、原審為科刑之判決，固非無見，惟（一）偽造之署押依刑法第二百十九條之規定
    ，不問屬於犯人與否沒收之，原判決對於偽造之己○○○簽名，疏未諭知沒收，
    自有未合。（二）偽造之有價証券，依刑法第二百零五條之規定，不問屬於犯人
    與否沒收之，原判決竟謂偽造之本票，尚有被告之背書而為持票人癸○○行使票
    據權利之依據，不予沒收云云，自有未洽。被告上訴否認部分犯罪，雖無可取，
    但原判決既有如上可議之處，即屬無可維持，應由本院撤銷改判，爰審酌被告素
    行、犯罪動機、所生損害非輕及犯後尚未與被害人和解等一切情狀，仍如原審量
    處有期徒刑伍年；偽造之己○○○簽名一枚，依刑法第二百十九條之規定，不問
    屬於犯人與否沒收之；偽造如附表所示之本票，依刑法第二百零五條之規定，不
    問屬於犯人與否沒收之。在各該本票上被告所為之背書，並非偽造，持票人仍得
    享有其追索權，此部分不予沒收。至被告所為偽（變）造之私文書，已交付他人
    ，並非被告所有，且非違禁物，爰均不予沒收。末按屏東縣調查站移送事實中另
    提及被告尚有涉嫌違反證券交易法等罪嫌，然此與自訴部分並無裁判上一罪之關
    係，本院自不得併予審理，應由檢察官另行偵辦，附此敘明。
據上論結，應依刑事訴訟法第三百六十九條第一項前段、第三百六十四條、第三百四
十三條、第二百九十九條第一項前段、刑法第二百零一條第一項、第二百十六條、第
二百十條、第三百三十六條第二項、第三百三十九條第一項、第五十六條、第五十五
條、第二百零五條、第二百十九條、罰金罰鍰提高標準條例第一條前段，判決如主文
。
中    華    民    國      九十      年       四       月       十八     日
                              臺灣高等法院高雄分院刑事第六庭
                                  審判長法官  王憲義
                                        法官  范惠瑩
                                        法官  陳啟造
右甲本證明與原本無異。
如不服本判決，應於判決送達後十日內向本院提出上訴狀，其未述理由者並應於提
出上訴狀後十日內向本院補提理由書（應附繕本)。
                                      書記官  劉金萍
中    華    民    國      九十      年       四       月       二十     日
附錄本件論罪法條：
刑法第二百零一條第一項
意圖供行使之用，而偽造、變造公債票、公司股票或其他有價證券者，處三年以上十
年以下有期徒刑，得併科三千元以下罰金。
中華民國刑法第二百一十六條
行使第二百十條至第二百十五條之文書者，依偽造、變造文書或登載不實事項或使登
載不實事項之規定處斷。
中華民國刑法第二百一十條
偽造、變造私文書，足以生損害於公眾或他人者，處五年以下有期徒刑。
中華民國刑法第三百三十六條第二項
對於業務上所持有之物，犯前條第一項之罪者，處六月以上五年以下有期徒刑，得併
科三千元以下罰金。
中華民國刑法第三百三十九條第一項
意圖為自己或第三人不法之所有，以詐術使人將本人或第三人之物交付者，處五年以
下有期徒刑、拘役或科或併科一千元以下罰金。
附表：
┌──┬────┬─────┬───────┬─────┬───────┐
│編號│發 票 人│發  票  日│面額（新台幣）│票      號│備          註│
├──┼────┼─────┼───────┼─────┼───────┤
│一  │丙○○  │10.    │三百萬元      │二四二七八│未載到期日    │
│    │        │          │              │二        │              │
├──┼────┼─────┼───────┼─────┼───────┤
│二  │丁○○  │10.    │三百萬元      │二一二二四│              │
│    │        │          │              │八        │     〞       │
├──┼────┼─────┼───────┼─────┼───────┤
│三  │辛○○  │11.10.    │三百萬元      │八五六三五│              │
│    │        │          │              │七        │     〞       │
├──┼────┼─────┼───────┼─────┼───────┤
│四  │乙○○  │11.16.    │三百萬元      │二一二三四│              │
│    │        │          │              │七        │     〞       │
├──┼────┼─────┼───────┼─────┼───────┤
│五  │庚○○  │11.3.    │三百萬元      │八五六三五│              │
│    │        │          │              │五        │     〞       │
└──┴────┴─────┴───────┴─────┴───────┘
                                                                   Ａ


司法院資訊處製作；財團法人民間司法改革基金會備份。
